【裁判字號】    98,交聲,3788
【裁判日期】    981023
【裁判案由】    交管條例聲異
【裁判全文】
臺灣板橋地方法院交通事件裁定        98年度交聲字第3788號
原處分機關  交通部公路總局臺北區監理所板橋監理站
受處分人即
異  議  人  甲○○
上列受處分人因違反道路交通管理處罰條例案件，對於交通部公
路總局臺北區監理所板橋監理站民國九十八年十月十四日所為之
處分（板監裁字第裁41-C00000000號），聲明異議，本院裁定如
下：
    主  文
原處分撤銷，發回交通部公路總局臺北區監理所板橋監理站。
    理  由
一、聲明異議意旨略以：受處分人即異議人甲○○由永和路直行
    穿越中山路二段已進入廟美街口，才被對方機車攔腰撞擊等
    語。為此，狀請鈞院撤銷原處分，以免冤抑，實感德便等語
    。
二、原處分機關交通部公路總局臺北區監理所板橋監理站裁罰事
    實及意見略以：異議人駕駛車號CU7-815 號重型機車於民國
    九十八年七月二十二日凌晨零時十分許，在臺北縣中和市○
    ○路○段、廟美街口，為臺北縣政府警察局以北縣警交字第
    C00000000 號違反道路交通管理事件通知單（下稱舉發通知
    單）舉發違反道路交通管理處罰條例第四十五條第一項第九
    款「支線道不讓幹線道車先行」。案移本站，異議人於九十
    八年十月十四日到案陳述不服舉發，本站遂於同日依道路交
    通管理處罰條例第四十五條第一項第九款、第六十三條第一
    項規定，以板監裁字第41-C00000000號違反道路交通管理事
    件裁決書（下稱裁決書）對異議人裁處罰鍰新臺幣（下同）
    六百元，並記違規點數一點。本案本站以同函副請舉發單位
    臺北縣政府警察局就舉發情形查處逕函貴院審酌云云。
三、按行政機關應依職權調查證據，不受當事人主張之拘束，對
    當事人有利及不利事項一律注意。行政機關調查事實及證據
    ，必要時得據實製作書面紀錄。行政機關基於調查事實及證
    據之必要，得要求當事人或第三人提供必要之文書、資料或
    物品，行政程序法第三十六條、第三十八條及第四十條分別
    定有明文。復按違反道路交通管理事件之裁決，應參酌舉發
    違規事實、違反情節、稽查人員處理意見及受處分人陳述，
    依基準表裁處，不得枉縱或偏頗，違反道路交通管理事件統
    一裁罰基準及處理細則第四十五條第一項亦定有明文。
四、經查：
  (一)本件依異議人之聲明異議狀所述，其異議內容顯然係否認有
    「支線道不讓幹線道車先行」之違規事實，然原處分機關就
    此竟未予以調查事實及證據，以資查明異議人駕車是否確有
    該當於「支線道不讓幹線道車先行」之違規行為構成要件，
    僅遽以本件舉發通知單之記載，於九十八年十月十四日異議
    人到案陳述意見不服舉發時，旋於同日即開立本件裁決書而
    對異議人為裁罰，其認事用法，顯屬率斷而違法。再者，觀
    之原處分機關於本件移送書上亦載明「本案本站以同函副請
    舉發單位臺北縣政府警察局就舉發情形查處逕函貴院審酌」
    等語，顯然原處分機關自身就異議人駕車是否該當此一「支
    線道不讓幹線道車先行」之違規事實與否，亦有疑義，方才
    須函請舉發機關查復！則何以原處分機關在未待舉發機關查
    復結果以資有所證據依憑認定異議人駕車有本件「支線道不
    讓幹線道車先行」之違規事實再予裁罰，遽而於違規事實尚
    屬不明之情況下而率為本件裁罰！準此可認，原處分機關就
    自身作為行政權下行使裁罰權之處罰機關顯有嚴重行政怠惰
    及不當，在未待舉發機關查復結果或未向舉發機關調取本件
    道路交通事故之相關人等警詢筆錄、道路交通調查事故表、
    道路交通事故現場圖等證據資料，以釐清或判斷異議人駕車
    是否該當有此一「支線道不讓幹線道車先行」之違規事實，
    在無任何證據資料相佐下，竟遽以認定異議人駕車有此一違
    規事實而率予裁罰，其所為本件處分之調查及裁處程序顯有
    違前開行政程序法及違反道路交通管理事件統一裁罰基準及
    處理細則之相關規定，當屬違法。
  (二)綜上所述，原處分機關為求自身裁罰效率及便捷，漠視其在
    行政權下所擁有之裁罰權行使當為慎重，如在無相關證據證
    明下即不可率予對受處分人即異議人為本件裁罰，詎其竟仍
    忽略於此率而為之，則其所為之本件裁罰顯然侵害異議人之
    財產權及因違規記點後所可能產生之吊扣駕照等限制行為或
    職業自由等基本權利之不利益，且其盡將所應負之行政調查
    職責擲往法院，再由法院窮盡調查證據之能事而需查明違規
    事實為何，即難認其所為之本件裁罰為有理由，再者，身為
    司法權下行使司法審查之法院亦不能助長此一濫行裁罰之行
    政怠惰及不當行為，否則亦將置人民之財產權、行為或職業
    自由等基本權利於不顧，進而導致民怨紛起而無從信賴國家
    行政權及司法權之行使。從而，本件自應由本院將原處分撤
    銷，發回原處分機關再為調查，待原處分機關踐行相關行政
    調查程序以資蒐集相關證據資料足以佐證或認定異議人駕車
    當有此一「支線道不讓幹線道車先行」之違規事實而予以裁
    罰後，如異議人仍有不服，再提起聲明異議，再由法院審查
    原處分機關所為該處分之合法性與否，始為適法。
據上論斷，應依道路交通管理處罰條例第八十七條第二項，道路
交通案件處理辦法第二十條前段，裁定如主文。
中    華    民    國    98    年    10    月    23    日
                  交通法庭    法  官  林家賢
上列正本證明與原本無異。
如不服本裁定，應於裁定送達後五日內向本院提出抗告狀（應附
繕本），上訴於臺灣高等法院。
                              書記官  林政良
中    華    民    國    98    年    10    月    23    日


司法院資訊處製作；財團法人民間司法改革基金會備份。
